【裁判字號】    92,判,1886
【裁判日期】    921231
【裁判案由】    有關人民團體事務
【裁判全文】
最  高  行  政  法  院  判  決                  九十二年度判字第一八八六號
    上  訴  人  財團法人臺中市私立慈光育幼院
                              .
    代  表  人  乙○○
    被 上訴 人  臺中市政府
    代  表  人  胡志強
    參  加  人  財團法人臺中市私立慈光圖書館
    代  表  人  甲○○
右當事人間因有關人民團體事務事件，上訴人不服中華民國九十年八月二十九日臺中
高等行政法院九十年度訴字第三六一號判決，提起上訴。本院判決如左：
    主  文
上訴駁回。
上訴審訴訟費用由上訴人負擔。
    理  由
一、上訴人於原審起訴主張：本件參加人於民國（以下同）四十九年七月間籌設育幼
    院，經被上訴人發給立案証書，六十六年五月間再向被上訴人申請換發立案証書
    ，亦經被上訴人核准在案，八十四年六月間郭秀銘等人聲請被上訴人准予登記財
    團法人臺中市私立慈光育幼院即上訴人，上訴人又於八十五年十月四日向被上訴
    人申請換發立案証書，要求更正立案證書名稱、設立地址、創辦人名稱及董事長
    等事項，經被上訴人於八十六年五月十五日以八六府社福字第六四五四○號函同
    意換發立案証書及變更登記事項，嗣因參加人對此函提出異議並向被上訴人請求
    撤銷上開同意換發立案證書及變更登記等事項，被上訴人否准其請，參加人提起
    訴願，訴願機關臺灣省政府訴願決定撤銷原處分，被上訴人依該訴願決定意旨，
    通知上訴人應於文到三十日內補正本件原主體即原創辦人同意其變更名稱及創辦
    人等事項之同意書，上訴人並未依限補正，被上訴人乃以八八府社福字第九六一
    五七號函即原處分通知上訴人，將被上訴人上開八十六年五月十五日同意換發立
    案証書及變更登記事項函予以撤銷。惟查四十九年間參加人成立後，臺中市私立
    慈光育幼院及上訴人，依其歷史發展沿革，係屬同一團體，且與參加人於本質上
    為分別各自獨立之團體，本得請求換發立案證書，被上訴人以上訴人應提出參加
    人同意書，被上訴人以上訴人未能提出上揭同意書，始得為之，又以原處分撤銷
    八十六年五月十五日八六府福字第六四五四○號函同意本件上訴人換發立案證書
    及變更登記，於法顯有未洽。
二、被上訴人在原審答辯則以：行政處分為法律上之行為的一種，其內容均需合法、
    確定及可能，如意思欠缺、違法、內容不確定、認定事實錯誤或違反法令以外之
    其他規範，則構成撤銷其原處分之原因。本件上訴人申請換發証書及變更登記事
    項，並非由原申請核准設立之參加人所提出，而上訴人乃另一法人團體，顯然無
    權就他人申請核准之立案証書及登記事項予以換發及變更，被上訴人因一時之疏
    忽誤認為同一法人團體而予以准許，顯屬認定事實之錯誤，自得予以撤銷，又行
    政處分有程序上之瑕疵，而得經由補正使其與合法要件相符時，行政機關自得命
    當事人補正，是被上訴人限期命本件上訴人於三十日內補正原主體之同意，本件
    上訴人不予補正，被上訴人遂將上訴人所申請核准換發立案証書及變更登記之處
    分予以撤銷亦屬正當等語。
三、參加人於原審陳述以：上訴人取得被上訴人所核發上開換發立案證書及變更登記
    立案證書，立案之機構及創辦團體名稱均為上訴人，依臺中市社會福利機構立案
    資料所顯示，上訴人係以臺中市私立慈光育幼院變更登記為財團法人臺中市私立
    慈光育幼院，該育幼院原始立案證書所載具立案機構名稱為臺中市私立慈光育幼
    院，其創辦團體則為參加人，兩者無論機構名稱或創辦團體均不相同，且於創辦
    人、設立時間、體制組織及財產等，完全迥異，又參加人附設慈光育幼院於六十
    二年間並無更名及變更創辦人，是被上訴人所核發予上訴人之該換發立案證書及
    變更登記立案證書既有違誤，被上訴人於覺察後依職權將該立案證書予以撤銷，
    於法自無不合。
四、原審審酌全辯論意旨及調查證據之結果，以：查上訴人於八十五年間向被上訴人
    申請換發立案證書，雖被上訴人以八十六年五月十五日八六府福字第六四五四○
    號函同意上訴人換發，然查被上訴人所換發之該證書上機構名稱記載為財團法人
    臺中市私立慈光育幼院，創辦團體名稱或創辦人姓名欄亦記載為上訴人，此與參
    加人於四十九年七月間所附設本件系爭育幼院時，經被上訴人於四十九年九月六
    日以民社福幼字第一四號發給之私立救濟育幼設施立案証書，及參加人於六十六
    年五月間申請換發立案証書，被上訴人以八十六年五月五日府社福字第六六二號
    核准之立案証書，均載明其名稱為臺中市私立慈光育幼院，創辦團體均為臺中市
    私立慈光圖書館，二者就其名稱及創辦團體均有不同。自難認財團法人臺中市私
    立慈光育幼院與臺中市私立慈光育幼院為法律上之同一人格。又按上訴人與參加
    人二者為不同之法人主體，臺中市私立慈光育幼院既為參加人於四十九年間創辦
    在先，而上訴人即財團法人慈光育幼院係於八十四年六月間始設立完成，上訴人
    於八十五年間向被上訴人申請換發立案證書，請求被上訴人變更立案證書之內容
    為該育幼院為由其所創辦，使該育院與參加人脫離，無非使臺中市私立慈光育幼
    院爾後即係屬上訴人，完全由上訴人經營，與參加人無涉，自影響參加人之權益
    至大。且因二者於法律上之人格不同，上訴人提出上開換發立案証書及變更足以
    影響原登記主體歸屬之事項時，自應須原登記主體之同意，才屬適法，是本件上
    訴人前主張，不問是否屬實，均難認為上訴人得不經原創辦人之同意，可逕行請
    求被上訴人就其主管之該登記為換發立案證韋及變更登記。另按行政處分若有違
    法之瑕疵，行政機關自得於發覺時，在不影響信賴保護原則之情形下，原行政機
    關自得以另一行政處分將原違法之行政處分予以撤銷。本件被上訴人以上訴人於
    八十五年間申請換發証書及變更登記事項，因上開申請，並非由原申請核准設立
    之參加人所提出，而命上訴人應於文到三十日內補正本件原主體即原創辦人之同
    意其變更名稱及創辦人等事項之同意書，因上訴人並未依限補正，乃以八八府社
    福字第九六一五七號函即原處分通知上訴人，將被上訴人上開違法之八十六年五
    月十五日同意換發立案証書及變更登記事項函予以撤銷，於法並無不合，且此撤
    銷並不生上訴人有信賴保護之問題等理由，將原決定及原處分均予維持，駁回上
    訴人之訴，核無違誤。
五、上訴意旨略謂：賦予法人團體法律上之人格，係基於社會生活事實存在之必要性
    而為，且因人格之賦予產生法律關係權利義務等效果，是以關於法人之檢視認定
    ，除形式上符合法律規定登記程序者外，實質上具有法人團體性質者，亦應不在
    排除之列。就本件而言不論歷史發展之沿革上，或就法人團體之組織、財產管理
    及構成、人事制度之編立及任免管理觀之，上訴人與臺中市私立慈光育幼院實係
    同一團體，而自始與參加人並無任何實質牽連關係，二者顯係為不同個體，自不
    能相同以觀。另依行政程序法第八條及第一百一十七條規定可知，即便是違法授
    益行政處分之撤銷，倘該處分之作成已使處分之相對人產生一定之信賴，且該信
    賴利益大於行政處分撤銷後欲保護之公益時，基於信賴利益之保護，亦不得撤銷
    該違法行政處分。本件上訴人自臺中市私立慈光育幼院成立以來，向以獨立之身
    份地位為一切行為，其中不僅牽涉育幼院中日常庶務執行相關之事實及法律行為
    ，更與育幼院成立係為照顧收容孤苦無依孩童之本旨息息相關，上述行為，向與
    參加人無涉，參加人對上訴人事務之執行，亦從無置喙之餘地，是以上開被上訴
    人八十六年五月十五日八六府社福字第六四五四○號函同意上訴人換發立案證書
    及變更登記之書函，並塗銷變更登記、回復原登記事項之處分，不僅在形式上為
    記載變更以為名實相符之要求，實質意義上更確認被上訴人在法律上具有之獨立
    地位，上訴人對被上訴人作成上開換發證書並為變更登記之處分，當有信賴利益
    存在。且被上訴人一旦以上訴人未具與上訴人無關之參加人同意書為由撤銷同意
    上訴人換發證書及變更登記之處分，使與參加人本分別為獨立個體之上訴人所為
    之一切行為，均須受到參加人之無關牽制，影響所及將便上訴人自私立慈光育幼
    院成立以來所為之一切私法及公法行為或決議，均有可能因未經名義上之創辦人
    即參加人之同意而發生瑕疵甚至是無效之情事，基於上訴人成立之公益性質，凡
    此對公益之危害，不可謂不大，揆諸行政程序法第一百一十七條第一款及第二款
    之明文規定，被上訴人所為之撤銷處分，基於信賴保護原則，應不得為之，而原
    審法院就本件被上訴人自為違法行政處分之撤銷，不生信賴保護之判斷依據及理
    由，卻無隻字片語之說明，顯見原審判決亦有行政訴訟法第二百四十三條第二項
    第六款判決理由不備及理由矛盾之違背法令。請判決廢棄原判決發回更審或自為
    判決等語。
六、經查原審審酌辯論意旨及調查證據之結果認定財團法人臺中市私立慈光育幼院與
    臺中市私立慈光育幼院非法律上同一人格，且上訴人與參加人亦為不同之法人主
    體，上訴人提出上開換發立案證書及變更足以影響原登記主體歸屬之事項時，自
    應須原登記主體之同意，才屬適法。被上訴人以上訴人於八十五年間申請換發證
    書及變更登記事項，並非由原申請核准設立之參加人所提出，因而命上訴人應於
    文到三十日內補正本件原主體即原創辦人之同意其變更名稱及創辦人等事項之同
    意書，因上訴人未依限補正，被上訴人乃以八八府社福字第九六一五七號函將被
    上訴人八十六年五月十五日同意換發立案證書及變更登記事項函予以撤銷，且因
    非嗣後法令變更而撤銷，自不生信賴保護問題。原判決對於上訴人起訴意旨所指
    述各點何以不採，已詳加論述，認事用法均妥適，上訴意旨仍執前詞，就原審取
    捨證據、認定事實之職權行使，指摘違誤，求予廢棄，經核為無理由，應予駁回
    。
七、據上論結，本件上訴為無理由，爰依行政訴訟法第二百五十五條第一項、第九十
    八條第三項前段，判決如主文。
中    華    民    國    九十二      年      十二      月    三十一      日
                    最 高 行 政 法 院  第 二 庭
                                審 判 長 法  官      陳  石  獅
                                         法  官      吳  錦  龍
                                         法  官      劉  鑫  楨
                                         法  官      高  啟  燦
                                         法  官      黃  合  文
右  正  本  證  明  與  原  本  無  異
                                         法院書記官  蘇  金  全
中    華    民    國    九十三      年      一        月      九        日


司法院資訊處製作；財團法人民間司法改革基金會備份。
